---
title: "TRABAJO FINAL"
author: "Carlos Astorga"
output: 
  pdf_document:
    latex_engine: xelatex
    dev: "cairo_pdf"
date: "2026-09-18"
---

Trabajo final

Para aprobar la materia deberán entregar un pdf de Rmarkdown (al igual que los TPs). La consigna es ajustar y comparar al menos 2 modelos computacionales a un conjunto de datos de interés de ustedes (reales o simulados). 

Deben:

Describir el conjunto de datos empleado, mostrando las primeras filas de la tabla de datos y comentando qué significa cada variable. 

También deben mostrar algunos gráficos que representen lo que quieren ajustar (por ejemplo, proporción de elecciones correctas en una tarea de decisión). 

Describir los modelos que van a implementar y por qué los eligieron. Qué hipótesis quieren evaluar al compararlos.

Ajustar los modelos, mostrando el código. Pueden minimizar negative log-likelihood o hacer ajuste bayesiano, lo que prefieran.

Graficar las predicciones del modelo en superposición a las predicciones de los datos empíricos para evaluar cualitativamente el ajuste de los modelos. 

Comparar cuantitativamente los modelos con alguno de los criterios utilizados en clase

Discutir cuál modelo es el que mejor ajusta a los datos, si es que hay uno que sea superior de acuerdo a los criterios que vimos en clases.

Si tienen una hipótesis sobre el valor de algún parámetro, testearla.

Se valorará positivamente que incluyan análisis de parameter y model recovery, pero no son obligatorios.

****nicocomay@gmail.com sin problemas.

#INTRODUCCION

Se compararon dos modelos de descuento de esfuerzo, el modelo lineal y el cuadratico utilizando como base de datos "Exp1Data.csv" extraida del articulo "Is all mental effort equal? The role of cognitive demand-type on effort avoidance (Embrey, et al., 2023)"

Un antecedente de esta comparación se reporto en Klein-Flügge et al y Białaszek, Marcowski y Ostaszewski.


#Estructura general de los modelos de descuento del esfuerzo

$$SV=f(R,E;θ)$$
donde:
SV = valor subjetivo
R = recompensa
E = esfuerzo
theta = parámetros individuales

Debido a que se modelo elecciones binarias se utilizo la función Softmax para transforma diferencias de valor subjetivo en probabilidades de elección. + máxima verosimilitud para modelar las elecciones.

$$P(choice)=\frac{e^{βSVi}}{e^{βSVj}+e^{βSVi}}$$

#Modelo lineal
La idea es que cada incremento de esfuerzo produce aproximadamente el mismo decremento en el valor.


$$SV=R−kE$$

Es decir: recompensa − costo lineal del esfuerzo.


#Modelo cuadrático


$$SV=R−kE^2$$

#PLANTEO 
Voy a comparar dos modelos 

Modelo 1 — Linear effort discounting
$$SV=R−kE$$
Modelo 2 — #Modelo cuadrático
$$SV=R−kE^2$$
Para modelar las elecciones voy a usar 
$$P(choice)=Softmax(βSV)$$
En la base de datos "Exp1Data.csv" se utilizo
E = how_many_back, N-back es nuestra medida operacional de demanda/esfuerzo cognitivo 
R = cogED_Choice

#CARGA DE BASE DE DATOS 

```{r}
datos <- read.csv("Exp1Data.csv")

datos
```

#PREPARACIÓN DE DATOS 

```{r}
summary(datos$cogED_Choice)
summary(datos$how_many_back)

#muestra la cantiad de datos ausentes por variable / columna
colSums(is.na(datos))

```

 how_many_back 3889
 cogED_Choice 20874


```{r}
# Inspeccionar variables candidatas en el dataset filtrado (datos_cogED)
datos_cogED %>% 
  select(comparison, preference, cogED_Choice, how_many_back) %>% 
  head(10)
```
```{r}
library(dplyr)

# Rellenar valores de how_many_back hacia abajo antes de filtrar
datos_procesados <- datos %>%
  group_by(PID) %>%
  tidyr::fill(how_many_back, .direction = "down") %>% # Copia el último N-back válido hacia las filas siguientes
  ungroup() %>%
  # Ahora filtramos las elecciones de cogED
  filter(!is.na(cogED_Choice) & cogED_Choice != "")

# Verificar si recuperamos los datos de N-back
sum(is.na(datos_procesados$how_many_back))
table(datos_procesados$how_many_back, useNA = "always")
```

```{r}
# Ver qué columnas no tienen NAs en datos_cogED
colnames(datos_cogED)[colSums(is.na(datos_cogED)) < nrow(datos_cogED)]
```

la columna comparison es justamente la que guarda la información sobre las condiciones de esfuerzo que se están enfrentando en la decisión de $cogED$.

```{r}
table(datos_cogED$comparison)
```

El número a la izquierda del " v " es el nivel de esfuerzo de la opción base ($E_{base}$).El número a la derecha del " v " es el nivel de esfuerzo de la opción de oferta ($E_{offer}$).

```{r}
library(dplyr)
library(tidyr)
library(readr)

# 1. Procesamiento y limpieza del dataframe
datos_modelos <- datos_cogED %>%
  # Filtrar filas vacías o con NA en cogED_Choice
  filter(!is.na(cogED_Choice) & cogED_Choice != "") %>%
  # Separar la columna 'comparison' ("0 v 1", "1 v 3", etc.)
  separate(comparison, into = c("E_base", "E_offer"), sep = " v ", convert = TRUE) %>%
  mutate(
    participant = PID,
    
    # parse_number() extrae automáticamente el valor numérico (ej. 2.00 de "1-back for 2.00")
    R_offer = parse_number(cogED_Choice),
    
    # Recompensa fija de la opción base (usualmente 1.00 en la tarea cogED)
    R_base = 1.00,
    
    # Elección observada (1 = eligió Oferta, 0 = eligió Base)
    choice = ifelse(preference == "offer" | button_pressed == 1, 1, 0)
  ) %>%
  # Conservar solo las columnas necesarias para los modelos
  select(participant, E_base, E_offer, R_base, R_offer, choice) %>%
  # Eliminar cualquier fila con NA residual
  filter(!is.na(E_base) & !is.na(E_offer) & !is.na(R_offer) & !is.na(choice))

# 2. Verificación de la estructura final
cat("Cantidad de ensayos procesados correctamente:", nrow(datos_modelos), "\n")
head(datos_modelos)
```

```{r}
head(datos_modelos)
```


#COMPARACIÓN 

####------ paso 1: funciones que computan el negloglik -------

```{r}
# ==============================================================================
# MODELO 1 — Linear Effort Discounting: SV = R - k * E
# ==============================================================================
negll_effort_linear <- function(parameters, data) {
  k    <- parameters[1]  # Tasa de descuento por esfuerzo
  beta <- parameters[2]  # Sensibilidad/Inversa de temperatura (Softmax)
  
  # Restricciones de parámetros (k >= 0, beta > 0)
  if (k < 0 | beta <= 0) { return(1e20) }
  
  # Asumiendo columnas en 'data':
  # R_base, E_base (opción referencia, ej. 1-back)
  # R_offer, E_offer (opción oferta/variable, ej. N-back)
  # choice: 1 si eligió Oferta, 0 si eligió Referencia (o 1 y 2)
  
  SV_base  <- data$R_base - k * data$E_base
  SV_offer <- data$R_offer - k * data$E_offer
  
  # Probabilidad de elegir la opción Oferta vía Softmax:
  # P(Offer) = 1 / (1 + exp(-beta * (SV_offer - SV_base)))
  p_offer <- 1 / (1 + exp(-beta * (SV_offer - SV_base)))
  
  # Evitar desbordamiento numérico log(0)
  p_offer <- pmax(pmin(p_offer, 1 - 1e-15), 1e-15)
  
  # Log-likelihood acumulado
  # Si choice == 1 eligió Oferta, si choice == 0 eligió Referencia
  ll <- ifelse(data$choice == 1, log(p_offer), log(1 - p_offer))
  
  return(-sum(ll))
}

# ==============================================================================
# MODELO 2 — Quadratic Effort Discounting: SV = R - k * E^2
# ==============================================================================
negll_effort_quadratic <- function(parameters, data) {
  k    <- parameters[1]  # Tasa de descuento por esfuerzo cuadrático
  beta <- parameters[2]  # Sensibilidad/Inversa de temperatura (Softmax)
  
  # Restricciones de parámetros (k >= 0, beta > 0)
  if (k < 0 | beta <= 0) { return(1e20) }
  
  # Descuento cuadrático sobre el nivel N-back (E^2)
  SV_base  <- data$R_base - k * (data$E_base^2)
  SV_offer <- data$R_offer - k * (data$E_offer^2)
  
  # Probabilidad de elegir la opción Oferta vía Softmax:
  p_offer <- 1 / (1 + exp(-beta * (SV_offer - SV_base)))
  p_offer <- pmax(pmin(p_offer, 1 - 1e-15), 1e-15)
  
  ll <- ifelse(data$choice == 1, log(p_offer), log(1 - p_offer))
  
  return(-sum(ll))
}
```

####----- paso 2: ajustar con optim (Multi-start) -----

```{r}
# Obtenemos la lista única de participantes presentes en la base de datos
participants <- unique(data$participant)

fit_linear <- data.frame()
fit_quad   <- data.frame()

for (i in participants) {
  subjdata <- data[data$participant == i, ]
  
  # ============================================================================
  # 1. MODELO LINEAL
  # ============================================================================
  # Valores iniciales: k ~ Unif(0, 1), beta ~ Unif(0.5, 15)
  init_vec <- c(runif(1, 0, 1), runif(1, 0.5, 15))
  estimate <- optim(init_vec, fn = negll_effort_linear, data = subjdata)
  
  # Bucle Multi-start para evitar mínimos locales
  for (j in 1:5) {
    init_vec <- c(runif(1, 0, 1), runif(1, 0.5, 15))
    new_est  <- optim(init_vec, fn = negll_effort_linear, data = subjdata)
    if (new_est$value < estimate$value) {
      estimate <- new_est
    }
  }
  
  # Cálculo de métricas de ajuste (K = 2 parámetros)
  nll_lin <- estimate$value
  aic_lin <- 2 * 2 + 2 * nll_lin
  bic_lin <- 2 * nll_lin + 2 * log(nrow(subjdata))
  
  fit_linear <- rbind(fit_linear, data.frame(
    participant = i,
    k           = estimate$par[1],
    beta        = estimate$par[2],
    loglik      = -nll_lin,
    AIC         = aic_lin,
    BIC         = bic_lin
  ))
  
  # ============================================================================
  # 2. MODELO CUADRÁTICO
  # ============================================================================
  init_vec <- c(runif(1, 0, 1), runif(1, 0.5, 15))
  estimate <- optim(init_vec, fn = negll_effort_quadratic, data = subjdata)
  
  # Bucle Multi-start para evitar mínimos locales
  for (j in 1:5) {
    init_vec <- c(runif(1, 0, 1), runif(1, 0.5, 15))
    new_est  <- optim(init_vec, fn = negll_effort_quadratic, data = subjdata)
    if (new_est$value < estimate$value) {
      estimate <- new_est
    }
  }
  
  # Cálculo de métricas de ajuste (K = 2 parámetros)
  nll_quad <- estimate$value
  aic_quad <- 2 * 2 + 2 * nll_quad
  bic_quad <- 2 * nll_quad + 2 * log(nrow(subjdata))
  
  fit_quad <- rbind(fit_quad, data.frame(
    participant = i,
    k           = estimate$par[1],
    beta        = estimate$par[2],
    loglik      = -nll_quad,
    AIC         = aic_quad,
    BIC         = bic_quad
  ))
}
```

## Comparación de modelos
Ya tenemos ajustados los dos modelos. Visualizemos qué tan bien predicen los datos. Para ello, simulamos
datos con cada modelo utilizando los valores de los parámetros ajustados, que son los que más
fielmente reproducen los datos.
```{r}

library(ggplot2)
library(dplyr)
library(patchwork)

# ==============================================================================
# PASO 1: Función para simular probabilidades/predicciones del modelo
# ==============================================================================
# Esta función calcula la probabilidad esperada P(Oferta) usando los parámetros estimados
simular_predicciones <- function(data, fit_df, modelo = "lineal") {
  data_sim <- data
  data_sim$p_hat <- NA
  
  for (i in unique(data$participant)) {
    # Extraer parámetros ajustados del sujeto i
    pars <- fit_df %>% filter(participant == i)
    k    <- pars$k
    beta <- pars$beta
    
    idx <- which(data_sim$participant == i)
    
    # Valores subjetivos según el modelo
    if (modelo == "lineal") {
      SV_base  <- data_sim$R_base[idx] - k * data_sim$E_base[idx]
      SV_offer <- data_sim$R_offer[idx] - k * data_sim$E_offer[idx]
    } else if (modelo == "cuadratico") {
      SV_base  <- data_sim$R_base[idx] - k * (data_sim$E_base[idx]^2)
      SV_offer <- data_sim$R_offer[idx] - k * (data_sim$E_offer[idx]^2)
    }
    
    # Probabilidad predicha de elegir Oferta
    data_sim$p_hat[idx] <- 1 / (1 + exp(-beta * (SV_offer - SV_base)))
  }
  
  return(data_sim)
}

# Generamos los datasets con las predicciones
sim_lin  <- simular_predicciones(data, fit_linear, modelo = "lineal")
sim_quad <- simular_predicciones(data, fit_quad,   modelo = "cuadratico")


# ==============================================================================
# PASO 2: Resumir datos reales vs. predichos por variable X (ej. N-back o Trial)
# ==============================================================================
# Nota: Cambia 'E_offer' por la variable del eje X que quieras visualizar (ej. trial o nivel N-back)
preparar_resumen <- function(sim_df) {
  sim_df %>%
    group_by(E_offer) %>% # o group_by(trial) si graficas por trial
    summarise(
      # Datos observados (Puntos y barras de error)
      prop_real = mean(choice == 1, na.rm = TRUE),
      se_real   = sd(choice == 1, na.rm = TRUE) / sqrt(n()),
      
      # Datos predichos por el modelo (Banda sombreada)
      prop_sim = mean(p_hat, na.rm = TRUE),
      se_sim   = sd(p_hat, na.rm = TRUE) / sqrt(n()),
      .groups  = "drop"
    )
}

df_plot_lin  <- preparar_resumen(sim_lin)
df_plot_quad <- preparar_resumen(sim_quad)


# ==============================================================================
# PASO 3: Función de graficado estilo publicación / diapositiva
# ==============================================================================
graficar_modelo <- function(df_plot, titulo, color_banda) {
  ggplot(df_plot, aes(x = E_offer)) +
    # 1. Banda sombreada de la predicción del modelo
    geom_ribbon(aes(ymin = prop_sim - se_sim, ymax = prop_sim + se_sim),
                fill = color_banda, alpha = 0.4) +
    geom_line(aes(y = prop_sim), color = color_banda, size = 1) +
    
    # 2. Línea de azar (P = 0.5)
    geom_hline(yintercept = 0.5, linetype = "dashed", color = "navy", size = 0.7) +
    
    # 3. Datos reales observados (Puntos con barras de error)
    geom_errorbar(aes(ymin = prop_real - se_real, ymax = prop_real + se_real),
                  width = 0.15, color = "black", size = 0.6) +
    geom_point(aes(y = prop_real), color = "black", size = 3) +
    
    # Estética del gráfico
    labs(
      title = titulo,
      x = "Demand / N-back",
      y = "Prop. Elección Oferta"
    ) +
    scale_y_continuous(limits = c(0.3, 1.0), breaks = seq(0.4, 1.0, 0.2)) +
    theme_classic(base_size = 14) +
    theme(
      plot.title   = element_text(hjust = 0.5, face = "bold", size = 18),
      axis.title   = element_text(size = 14),
      axis.text    = element_text(color = "black", size = 12)
    )
}


# ==============================================================================
# PASO 4: Generar y combinar los gráficos
# ==============================================================================
p1 <- graficar_modelo(df_plot_lin,  "Modelo Lineal",     "#d87093") # Color violeta/rosa
p2 <- graficar_modelo(df_plot_quad, "Modelo Cuadrático", "#e6ab02") # Color dorado/marrón

# Mostrar lado a lado con patchwork
p1 + p2
```


#Comparación cuantitativa con Bayesian Information Criterion

```{r}
####----- paso 3: comparación cuantitativa con BIC -----

# 1. Definir la cantidad de ensayos por participante
# Asegúrate de ajustar esto según el número real de filas/trials por sujeto en tu dataset
n_trials_per_subj <- nrow(data) / length(unique(data$participant))

# O si el número de trials varía por sujeto, puedes calcular el BIC individual en el loop anterior usando log(nrow(subjdata))

# Número de parámetros en cada modelo (k y beta para ambos)
k_linear <- 2
k_quad   <- 2

# 2. Calcular el BIC para cada participante en los dataframes ajustados
fit_linear$bic <- -2 * fit_linear$loglik + k_linear * log(n_trials_per_subj)
fit_quad$bic   <- -2 * fit_quad$loglik + k_quad * log(n_trials_per_subj)

# 3. Crear el dataframe acumulado de comparación de modelos
comp <- data.frame(
  modelo = c('Linear Discounting', 'Quadratic Discounting'),
  loglik = c(sum(fit_linear$loglik), sum(fit_quad$loglik)),
  bic    = c(sum(fit_linear$bic),    sum(fit_quad$bic))
)

# 4. Mostrar la tabla formateada en Knitr / RMarkdown
knitr::kable(comp, caption = "Comparación cuantitativa de los modelos de descuento de esfuerzo")
```

